最高法院刑事判決　　　　　　　　　　110年度台非字第247號
上　訴　人　最高檢察署檢察總長
被　　　告　陳國賢



上列上訴人因被告違反毒品危害防制條例等罪案件，對於臺灣南
投地方法院中華民國110年6月24日第一審確定刑事簡易判決（11
0 年度埔簡字第54號，聲請簡易判決處刑案號：臺灣南投地方檢
察署109年度毒偵字第773號、110年度毒偵字第158號），認為違
背法令，提起非常上訴，本院判決如下：
    主  文
原判決撤銷。
本件不受理。
    理  由
壹、非常上訴理由稱：「一、被告前於民國 107年間，因施用第
    二級毒品案件，經臺灣臺中地方檢察署檢察官以 107年度毒
    偵字第4895號為附命緩起訴，命被告應於緩起訴處分確定日
    起，即自費前往該署指定之醫療機構，遵醫囑按期接受藥物
    治療、心理治療或社會復健治療，並於 1年之治療期程內完
    成戒癮治療；及應於緩起訴處分確定之日起1年8個月內，依
    觀護人指定之日期，向其報告確實之生活、交友、工作等情
    況，並接受檢察官、觀護人不定期之尿液採驗，該附命緩起
    訴於108年3月25日確定在案，嗣被告已於109年3月24日履行
    完成該附命緩起訴之戒癮治療，且該附命緩起訴業於110年3
    月24日期滿未經撤銷等情，此有臺灣南投地方檢察署（下稱
    南投地檢署）刑案資料查註紀錄表附卷可稽。又被告犯本件
    施用毒品案件前，查無經觀察、勒戒或強制戒治執行完畢釋
    放之紀錄，亦有南投地檢署刑案資料查註紀錄表、矯正簡表
    各 1份在卷足憑。二、被告陳國賢基於施用第二級毒品甲基
    安非他命之犯意，先於 109年5月6日14時35分許為臺中憲兵
    隊採尿之時起回溯96小時內之某時點（不含公權力拘束期間
    ），在其位於南投縣埔里鎮○○路 0段00巷00號之住處內，
    以將甲基安非他命置入玻璃球吸食器內，再點火燒烤後吸食
    所產生煙霧之方式，施用甲基安非他命1次；再於109年10月
    6日13時4分許為警採尿之時起回溯96小時內之某時點（不含
    公權力拘束期間），在不詳處所，以不詳之方式，施用甲基
    安非他命 1次。惟按毒品危害防制條例第24條第1項、第2項
    規定於 110年5月1日修正施行後，檢察官可依刑事訴訟法第
    253條之2第1項第4款至第6款或第8款規定，為多元之附條件
    緩起訴處分，不限於『附命緩起訴』，以使毒品施用者獲得
    有利於戒除毒癮之適當處遇，且該附條件緩起訴經撤銷後，
    檢察官應繼續偵查或起訴，其立法理由並說明：『緩起訴處
    分是利用機構外之處遇，協助施用毒品者戒除毒癮，為達成
    戒除毒癮之目的，於撤銷緩起訴處分後，宜由檢察官依法繼
    續偵查或起訴，亦即仍有現行條文第20條觀察、勒戒及強制
    戒治制度之適用，俾利以機構內之處遇方式協助其戒除毒癮
    ，亦得為不同條件或期限之緩起訴處分』等語，與修正前所
    定之『依法追訴』不同，則新法規定之附條件緩起訴處分與
    曾受『觀察、勒戒或強制戒治』之處遇，已無法等同視之。
    修正後毒品危害防制條例對於施用毒品者之思維，已擺脫以
    往側重於『犯人』身分之處罰，著重其為病患之特質，因此
    放寬觀察、勒戒或強制戒治制度之適用時機，以協助施用者
    戒除毒癮，復基於憲法應保障人民之生存權，及根據每個國
    民生存照顧需要提供基本給付之理念，對於經監獄監禁處遇
    後仍再犯之施用毒品者，更應恢復以機構內、外之治療協助
    其戒除毒癮，是以修正後毒品危害防制條例第20條第 3項所
    謂『 3年後再犯』，只要本次再犯（不論修正施行前、後）
    距最近1次觀察、勒戒或強制戒治執行完畢釋放，已逾3年者
    ，即該當之，不因其間有無犯施用毒品罪經起訴、判刑或執
    行而受影響。亦即對於戒除毒癮不易者，唯有以機構內、外
    處遇及刑事制裁等方式交替運用，以期能控制或改善其至完
    全戒除毒癮，此為最高法院已達成一致之法律見解。則被告
    縱為屢犯施用毒品罪之成癮慣犯，其間復曾因施用毒品罪，
    經起訴、判刑或執行，只要本次再犯施用毒品罪距其最近 1
    次觀察、勒戒或強制戒治執行完畢釋放後，已逾 3年者，既
    仍有修正後毒品危害防制條例第20條第 3項規定之適用，依
    舉重明輕之法理，倘僅經檢察官為『附命緩起訴』而非起訴
    、判刑，不論有無完成戒癮治療，其再犯更有適用同條例第
    20條第 3項規定，施以『觀察、勒戒或強制戒治』之必要（
    最高法院 110年度台上字第2096號刑事判決意旨參照）。是
    認檢察官為『附命緩起訴』與曾受『觀察、勒戒或強制戒治
    』之處遇，已無法等同視之，『附命緩起訴』有無完成戒癮
    治療，其再犯更有適用同條例第20條第 3項規定，施以『觀
    察、勒戒或強制戒治』之必要。況依刑事訴訟法第 260條規
    定可知，不起訴處分一旦確定，即生實質確定力，至於緩起
    訴處分，因其係介於起訴及微罪職權不起訴間之緩衝制度設
    計，其處分縱然確定，仍待緩起訴期滿，且未經撤銷時，始
    生實質確定力，足見在緩起訴期間內，尚未期滿前，不生實
    質確定力可言。然本件被告上揭犯罪時點，均係於臺灣臺中
    地方檢察署檢察官以 107年度毒偵字第4895號為附命緩起訴
    期間內，尚未期滿而生實質確定力，縱被告係於109年3月24
    日履行完成該附命緩起訴之戒癮治療後再犯，其緩起訴處分
    依刑事訴訟法第253條之3規定，仍有遭撤銷可能，是否等同
    已完成附命緩起訴處分，非無疑問。又被告縱曾經檢察官為
    『附命緩起訴』處分，若未完成戒癮治療，依理亦不影響法
    院再令觀察、勒戒之認定。亦即，若被告於緩起訴期間未完
    成戒癮治療，經檢察官撤銷緩起訴處分，因不等同曾受觀察
    、勒戒之處遇，自應回復原緩起訴處分不存在之狀態，由檢
    察官依現行法規定為相關處分，不得逕行起訴（最高法院11
    0 年度台非字第98號刑事判決意旨足資參照）。承上，本件
    被告固完成附命緩起訴處分之戒癮治療後再次施用第二級毒
    品，惟緩起訴處分期間尚未期滿，未生實質確定力，揆諸上
    開說明，仍不等同曾受觀察、勒戒之處遇，本件應由檢察官
    聲請法院裁定，令被告入勒戒處所觀察、勒戒。原判決不察
    竟仍為實體判決，核有違背法令。三、案經確定，爰依刑事
    訴訟法第441條、443條提起非常上訴，以資糾正」等語。
貳、本院按：
一、判決不適用法則或適用不當者，為違背法令；又起訴之程序
    違背規定者，應諭知不受理之判決，刑事訴訟法第 378條及
    第303條第1款分別定有明文。而所謂起訴之程序違背規定，
    無須侷限於起訴時為斷，因起訴後始發生之情事變更事由，
    致法院不能為實體上之審理及實體判決者，亦屬之。再毒品
    危害防制條例先前於民國 97年4月30日修正公布第24條規定
    ，並自同年10月30日生效施行，該條第 1項關於犯施用第一
    級毒品或第二級毒品（下稱施用毒品）罪者，於檢察官依刑
    事訴訟法相關規定為附命完成戒癮治療緩起訴處分時，排除
    同條例第20條第1項及第23條第2項之刑事處遇或追訴程序規
    定之適用，即採行「觀察、勒戒或強制戒治」與「附命完成
    戒癮治療緩起訴處分」之雙軌制。又同條例第24條第 2項「
    前項緩起訴處分，經撤銷者，檢察官應依法追訴」之規定（
    下稱修正前毒品危害防制條例第24條第2項規定），嗣於109
    年 1月15日修正公布為「前項緩起訴處分，經撤銷者，檢察
    官應繼續偵查或起訴」，並依行政院命令定自110年 5月1日
    生效施行（下稱修正後毒品危害防制條例第24條第 2項規定
    ），揆其立法理由說明係略以：緩起訴處分係利用機構外之
    處遇，協助施用毒品者戒除毒癮，為達上開目的，於撤銷緩
    起訴處分後，宜由檢察官依法「繼續偵查或起訴」，亦即仍
    有觀察、勒戒或強制戒治程序相關規定之適用，俾利以機構
    內處遇方式協助戒除毒癮，或亦仍得為不同條件或期限之緩
    起訴處分等旨，顯與修正前「檢察官應依法追訴」之規定，
    係指檢察官應直接予以起訴或聲請簡易判決處刑者不同。從
    而，本諸上述對病患性之施用毒品犯罪採行寬容刑事處遇之
    立法宣示，不論附命完成戒癮治療之緩起訴處分經撤銷與否
    ，或戒癮治療是否完成（行政院依毒品危害防制條例第24條
    第 4項規定授權訂定發布《毒品戒癮治療實施辦法及完成治
    療認定標準》參照），均不再具有等同於事實上已接受觀察
    、勒戒或強制戒治處遇之性質，即仍有觀察、勒戒或強制戒
    治程序相關規定之適用，甚且亦得再為附適當條件或期限之
    緩起訴處分，而不得逕行起訴或聲請簡易處刑，否則其起訴
    或聲請簡易判決處刑程序即屬違背規定，此為本院最近一致
    之見解。
二、查本件被告陳國賢先前被查獲於107年11月5日某時，在臺中
    市○○區○○街00號 7樓居處，施用第二級毒品甲基安非他
    命 1次，涉犯施用第二級毒品罪嫌，經臺灣臺中地方檢察署
    檢察官於108年 3月12日以該署107年度毒偵字第4895號為附
    命完成戒癮治療等條件之緩起訴處分，並定其期間為 2年，
    經檢察官依職權送請再議後，由臺灣高等檢察署臺中檢察分
    署檢察長於108年 3月25日以108年度上職議字第2098號處分
    書駁回再議確定（緩起訴期間自108年3月25日起至110年3月
    24日止），嗣被告於109年 3月24日完成戒癮治療，且迨110
    年 3月24日緩起訴處分期滿未經撤銷（下稱「完成戒癮治療
    之施用毒品前案」）。然被告於上述完成戒癮治療後三年內
    之緩起訴處分期間，復於109年 5月6日回溯96小時內之某時
    ，以及同年10月 6日回溯96小時內之某時，分別在南投縣埔
    里鎮○○路 0段00巷00號住處及不詳處所，施用甲基安非他
    命各1次（下稱「本件施用毒品共2次罪行」），經臺灣南投
    地方檢察署檢察官以該署109年度毒偵字第 773號及110年度
    毒偵字第 158號聲請簡易判決處刑，由臺灣南投地方法院（
    下稱原確定判決法院）以 110年度埔簡字第54號刑事簡易判
    決，論處被告施用第二級毒品共2罪，各處有期徒刑3月，並
    均諭知如易科罰金，以新臺幣1,000元折算1日，且定其應執
    行之刑為有期徒刑 4月，並諭知同上之易科罰金折算標準，
    於110年7月24日確定（即原確定判決），俱有上述起訴書、
    判決書及被告前案紀錄表在卷可憑。被告所犯「本件施用毒
    品共2次罪行」經檢察官於110年 3月29日依當時有效之修正
    前毒品危害防制條例第24條第 2項關於「依法追訴」之規定
    聲請簡易判決處刑，然修正後毒品危害防制條例第24條第 2
    項之規定，嗣業於110年 5月1日生效施行，被告上揭「完成
    戒癮治療之施用毒品前案」雖經完成戒癮治療，惟已不具有
    等同於事實上已接受觀察、勒戒或強制戒治處遇之性質，且
    查卷附被告前案紀錄表，被告為「本件施用毒品共 2次罪行
    」之前，並未曾受觀察、勒戒或強制戒治執行完畢。乃原確
    定判決法院於110年6月24日為本件確定判決時，未依前述本
    院於前一日即同年月23日以 110年度台上字第2096號判決意
    旨所示略以：行為人施用毒品犯行經檢察官為附命完成戒癮
    治療緩起訴處分，檢察官對於行為人在完成戒癮治療後三年
    內所再犯之施用毒品罪行，不得逕行起訴等旨之一致見解，
    就被告「本件施用毒品共 2次罪行」，以檢察官聲請簡易判
    決處刑之程序違背規定為由，依刑事訴訟法第303條第1款諭
    知不受理之判決，而仍依本院原先之法律見解（即本院 109
    年台非字第76號、109年度台非字第77號及110年度台非字第
    62號判決意旨略以：行為人經檢察官為附命完成戒癮治療之
    緩起訴處分並完成戒癮治療，因其事實上已接受等同於觀察
    、勒戒或強制戒治執行完畢釋放之處遇，於完成戒癮治療後
    三年內所再犯之施用毒品罪行，應逕行起訴或聲請簡易判決
    處刑等旨），遽為前揭論罪科刑之實體判決，依上述說明，
    自難謂無適用法則不當之違法。案經確定，且於被告不利，
    非常上訴意旨執以指摘，為有理由，應由本院將原判決撤銷
    ，另諭知不受理之判決，以資糾正及救濟。
據上論結，應依刑事訴訟法第 447條第1項第1款、第303條第1款
，判決如主文。
中    華    民    國   111    年    4     月    14    日
                  刑事第一庭審判長法  官  郭  毓  洲  
                                  法  官  林  英  志  
                                  法  官  林  靜  芬  
                                  法  官  周  盈  文  
                                  法  官  蔡  憲  德  
本件正本證明與原本無異
                                  書記官
中    華    民    國   111    年    4     月    15    日